【裁判字號】    95,判,673
【裁判日期】    950511
【裁判案由】    地價稅
【裁判全文】
最  高  行  政  法  院  判  決
                                     95年度判字第00673號
上  訴  人  丙○○
訴訟代理人  甲○○
被 上訴 人  臺北縣政府稅捐稽徵處
代  表  人  乙○○
上列當事人間因地價稅事件，上訴人不服中華民國93年12月10日
臺北高等行政法院92年度訴字第3772號判決，提起上訴。本院判
決如下：
    主  文
上訴駁回。
上訴審訴訟費用由上訴人負擔。
    理  由
一、緣上訴人主張其所有座落永和市○○段574、578、579、618
    及永平段885、890等六筆地號土地（下稱系爭土地），為依
    法不能建築或都市計畫公共設施尚未完竣地區，依土地稅法
    第22條第1項之規定，應課徵田賦。被上訴人就上揭土地核
    課民國91年地價稅之處分應有違誤，於91年11月4日檢還稅
    單向被上訴人申請更正。案經被上訴人於91年11月29日以北
    稅中二字第0910056243號函查復原課稅處分並無錯誤。上訴
    人不服，提起訴願，旋遭駁回，遂提起行政訴訟。
二、本件上訴人於原審起訴主張：系爭土地公共設施尚未完竣前
    ，仍作農業使用；又其中保生段574、578、579地號，永平
    段885、890地號等五筆土地係畸零地，依法不能單獨建築，
    仍作農業使用，依平均地權條例第22條、土地稅法第22條規
    定，應課田賦，不課地價稅。被上訴人稱公共設施完竣，自
    91年度起課徵地價稅，不符事實法令，已有違誤。又系爭土
    地農業使用效益不及地價稅萬分之一，課地價稅違背公平正
    義原則，自應仍課田賦。為此，被上訴人應撤銷91年起地價
    稅之稽徵。土地稅法施行細則第23條規定，公共設施尚未完
    竣前，係指道路、自來水、排水系統及電力等四項設施尚未
    建設完竣。保生段578、579、618地號三筆土地，東西向、
    南北向兩計畫道路未建築，自來水、排水系統、電力等均未
    建設，公共設施尚未完竣，事證俱在。被上訴人徒憑臺北縣
    政府住宅及城鄉發展局、臺北縣中和地政事務所推測之詞捏
    詞公共設施完竣，依平均地權條例第22條、土地稅法第22條
    規定，尤嫌無據。本案保生段574、578、579地號，永平段
    885、890地號土地係畸零地，依法不能獨立建築，必與鄰地
    合併建築，而有鄰地已建築，合併建築已不能，另有鄰地不
    能合併建築、不願合併建築。被上訴人所謂可建築不僅不符
    事實，亦強人之不能，依民法第225條規定，顯屬違誤。憲
    法第19條規定，人民有依法納稅之義務。法律依中央法規標
    準法第4條規定應經立法院通過、總統公佈。本案被上訴人
    妄援引內政部66年12月28日台內地字第756763號函、財政部
    82年12月16日台財稅第820570901號函釋課地價稅，違背誠
    信法則，濫用權利，依行政程序法第8條規定灼然至明，亦
    違背最高行政法院78年度判字第443號判決意旨。被上訴人
    答辯捏詞擴張解釋，認事用法違誤，均不足採。綜上所述，
    上訴人之訴適法允當等語，求為判決撤銷原處分及訴願決定
    。
三、被上訴人則以：查被上訴人係依臺北縣中和地政事務所90年
    9月20日函轉通報臺北縣政府90年7月20日北府城開字第2763
    53號函暨第276483號之「90年永和市中和市都市計畫公共設
    施完竣地區土地清冊」，自91年起對系爭土地改課地價稅，
    且查臺北縣政府91年11月21日北府城開字第0910667869號函
    復，指稱本件系爭土地鄰接已開闢完竣之計畫道路（仁愛路
    ），該道路已得通行貨車數年，又系爭土地周圍住宅林立，
    自來水、電力可隨時自水電設施輸送管線接通輸送，且非無
    排水系統等語，核與土地稅法第22條第1項但書第3款規定不
    符，仍應課徵地價稅。是上訴人主張道路、自來水、電力及
    排水系統等設施尚未建設完成，顯與事實不符，另上訴人主
    張系爭土地為畸零地，依法不得建築，仍作農業使用乙節，
    按財政部82年12月16日台財稅第820570901號函釋規定，公
    共設施完竣地區之土地，在與鄰接土地協議調整地形或合併
    使用，達到規定最小面積之寬度及深度者，即可建築，非屬
    土地稅法第22條第1項課徵田賦之規定。故被上訴人對系爭
    土地仍予核課地價稅，應無違誤。至於上訴人所指上該函釋
    有違憲法第19條乙節，按行政主管機關就行政法規所為之釋
    示，係以該法規固有之效力為其範圍，加以闡明法規之意義
    ，是行政主管機關就法規所為之函釋絕未逾越法規立法意旨
    ，從而被上訴人依據財政部解釋之函令核課地價稅，自與土
    地稅法無違誤，上訴人主張自非可採等語資為抗辯。
四、原審斟酌全辯論意旨及調查證據之結果，以：經查本件系爭
    土地鄰接已開闢完竣之計畫道路（仁愛路），該道路已得通
    行貨車數年，又系爭土地周圍住宅林立，自來水、電力可隨
    時自水電設施輸送管線接通輸送，且非無排水系統，此有臺
    北縣政府91年11月21日北府城開字第0910667869號函可稽，
    核與土地稅法第22條第1項但書第3款規定不符，仍應課徵地
    價稅。是上訴人主張保生段578、579、618地號三筆土地，
    道路、自來水、電力及排水系統等設施尚未建設完竣，顯與
    事實不符。上訴人另主張系爭保生段574、578、579地號，
    永平段885、890地號土地為畸零地，依法不得建築，仍作農
    業使用乙節，按財政部82年12月16日台財稅第820570901號
    函釋規定，公共設施完竣地區之土地，在與鄰接土地協議調
    整地形或合併使用，達到規定最小面積之寬度及深度者，即
    可建築，非屬土地稅法第22條第1項課徵田賦之規定。從而
    ，被上訴人否准上訴人應課田賦之申請，並無不合。訴願決
    定遞予駁回，亦無違誤，均應予維持。本件上訴人之訴為無
    理由，應予駁回等語為由，判決駁回上訴人在原審之訴。
五、上訴人上訴意旨除援用原審主張外，並補稱略謂：經查系爭
    保生段574、578、579地號土地，東西向及南北向計畫道路
    尚未建築，排水系統、電力亦未完竣，公共設施尚未完成，
    原審引用之臺北縣政府91年11月21日北府城開字第09106678
    69號函為虛構事實，不符土地法施行細則第23條規定，從而
    原審判決認事用法顯有違誤。系爭保生段574、578、579地
    號，永平段885、890地號土地係畸零地，依法不能獨立建築
    ，必與鄰地合併始能建築，惟鄰地所有人各有主張，不能合
    併建築，依民法第225條規定應無不合，原審判決謂依財政
    部82年12月16日台財稅第820570901號函釋為可建築，無土
    地稅法第22條規定之適用，顯有曲解法令之誤。原審判決引
    用內政部66年12月28日台內地字第756763號函及上開財政部
    函釋為判決之依據，顯違憲法第19條、中央法規標準法第4
    條、最高行政法院78年度判字第443號判決意旨，及行政程
    序法第8條之規定，有判決不適用法規及適用法規不當之違
    法等語，爰請判決廢棄原審判決，撤銷原處分及訴願決定，
    並撤銷系爭土地91年度課徵之地價稅，改課田賦（超過91年
    度課徵地價稅部分，另為裁定駁回）。
六、本院按：「已規定地價之土地，除依第22條規定課徵田賦者
    外，應課徵地價稅。」、「非都市土地依法編定之農業用地
    或未規定地價者，徵收田賦。但都市土地合於左列規定者亦
    同：一、依都市計畫編為農業區及保護區，限作農業用地使
    用者。二、公共設施尚未完竣前，仍作農業用地使用者。三
    、依法限制建築，仍作農業用地使用者。四、依法不能建築
    ，仍作農業用地使用者。五、依都市計畫編為公共設施保留
    地，仍作農業用地使用者。」為土地稅法第14條及同法第22
    條第1項所明定。又所稱「公共設施尚未完竣」係指道路、
    自來水、排水系統、電力等四項設施尚未建設完竣，而道路
    以計畫道路能通行貨車為準；自來水及電力則以可自計畫道
    路接通輸送者為準；排水系統以能排水為準，為土地稅法施
    行細則第23條之規定。另按「按畸零地與鄰接土地合併達到
    最小基地面積標準者即可建築，為促進土地之有效利用，如
    該畸零地已屬公共設施完竣地區，應不適用平均地權條例第
    22條第1項第3款之規定，內政部66年12月28日台內地字第75
    6763號函業已釋示在案，亦即該地不得視為『限制建築之土
    地』而徵收田賦。從而，如就建築法第44條規定之反面解釋
    及內政部上開函釋，適用『舉輕以明重』之原則，則本案公
    共設施完竣地區之土地，在與鄰接土地協議調整地形或合併
    使用，達到規定最小面積之寬度及深度者，即可建築，似非
    屬土地稅法第22條第1項第4款或平均地權條例第22條第1項
    第4款規定所稱『依法不能建築』之都市土地而徵收田賦。
    」為財政部82年12月16日台財稅第820570901號函釋規定。
    本件原審依臺北縣政府91年11月21日北府城開字第09106678
    69號函，認定本件系爭土地鄰接已開闢完竣之計畫道路（仁
    愛路），該道路已得通行貨車數年，又系爭土地周圍住宅林
    立，自來水、電力可隨時可自水電設施輸送管線接通輸送，
    且非無排水系統，核與上開土地稅法第22條第1項但書第3款
    規定不符，應課徵地價稅。原審又依上開財政部82年12月16
    日台財稅第820570901號函釋意旨，以本件系爭土地屬公共
    設施完竣地區之土地，在與鄰接土地協議調整地形或合併使
    用，已可達到規定最小面積之寬度及深度者，即可建築，非
    屬土地稅法第22條第1項課徵田賦之規定，均無違誤。次按
    憲法第19條規定，人民有依法納稅之義務。法律依中央法規
    標準法第4條規定應經立法院通過、總統公佈。本案被上訴
    人援引行政命令即內政部66年12月28日台內地字第756763號
    函、財政部82年12月16日台財稅第820570901號函釋意旨，
    作為課徵地價稅之依據。上開兩函釋係主管機關本於其職掌
    ，就畸零地是否屬於可建築土地所為之釋示，核與平均地權
    條例第22條第1項第3款、第4款規定、建築法第44條反面解
    釋均無違，原審予以引用，自無違憲法第19條、中央法規標
    準法第4條規定意旨。再按行政程序法第8條規定「行政行為
    應以誠實信用之方法為之」，即所謂行政法之誠信原則。本
    件被上訴人依首揭法規或主管機關函釋意旨，核課上訴人91
    年度系爭土地地價稅，符合客觀衡平原則，亦無違公平之主
    觀善意原則，自無違誠信原則。末按，本院78年度判字第44
    3號判決意旨，係就申請退還溢徵土地增值稅個案為之，該
    案事實與本件有別，且該判決意旨尚非判例，無拘束本件審
    理效力，原審未予引用，於法無違。至於民法第22 5條有關
    債務人給付不能之效力規定，亦不適用於本件公法之爭議事
    項，併此明。綜上所述，原審判決維持原處分及訴願決定
    ，於法並無不合。上訴意旨為無理由，應予駁回。
據上論結，本件上訴為無理由，爰依行政訴訟法第255條第1項、
第98條第3項前段，判決如主文。
中    華    民    國    95    年    5     月    11    日
                  第二庭審判長法  官  廖  政  雄
                              法  官  林  清  祥
                              法  官  鍾  耀  光
                              法  官  姜  仁  脩
                              法  官  胡  國  棟
以  上  正  本  證  明  與  原  本  無  異
中    華    民    國    95    年    5     月    12    日
                              書記官  莊  俊  亨


司法院資訊處製作；財團法人民間司法改革基金會備份。
